【裁判字號】    98,上更(一),179
【裁判日期】    990105
【裁判案由】    偽造文書等
【裁判全文】
臺灣高等法院高雄分院刑事判決     98年度上更(一)字第179號
上  訴  人  臺灣高雄地方法院檢察署檢察官
被      告  丙○○
上列上訴人因被告偽造文書等案件，不服臺灣高雄地方法院95年
度訴字第809 號中華民國95年8 月23日第一審判決（聲請簡易判
決處刑案號：臺灣高雄地方法院檢察署94年度偵字第2318號），
提起上訴，判決後經最高法院發回，本院判決如下：
    主  文
上訴駁回。
    理  由
一、公訴意旨略以：
  (一)被告丙○○與庚○○（另案為台灣高雄地方法院於96年8 月
    28日通緝），明知位於高雄市○○區○○路62巷17號28樓之
    1 「諾貝爾大廈」房屋為婦幼實業股份有限公司（下稱婦幼
    公司）所有、同巷12號29樓之2 、同巷12號7 樓之3 、同巷
    12號8 樓之3 、同巷18號6 樓之3 、同巷18號5 樓之3 、同
    巷12號17樓之3 、同巷18號24樓之3 等「諾貝爾大廈」7 間
    房屋均為中馬企業股份有限公司（下稱中馬公司）所有（前
    開8 間房屋下稱系爭房屋），竟基於意圖為自己不法利益之
    犯意及行使偽造私文書之概括犯意聯絡，庚○○先自93年6
    、7 月間某日起，竊佔前開8 間房屋，並委由不知情之高雄
    縣大寮鄉某刻印店人員代刻「中馬企業股份有限公司」、「
    黃瑞珠」、「戊○○」、「婦幼實業股份有限公司」之印章
    各1 枚（黃瑞珠已於85年8 月16日死亡），再將位於新光路
    62巷17號28樓之1 之房屋交給丙○○居住使用，並委託丙○○代為處理系爭房屋出租事宜，丙○○遂在電腦網站上刊登
    房屋出租廣告，庚○○並製作存證信函5 份（內容均為要求
    竊佔房屋者於3 日內遷移），在其中4 份存證信函上蓋用前
    開「婦幼實業股份有限公司」之印章，偽造「婦幼實業股份
    有限公司」印文共8 枚（每份存證信函各2 枚），表示婦幼
    公司要求竊佔房屋者搬遷之意，以供竊佔上開房屋之用，足
    以生損害於婦幼公司。
  (二)嗣於93年7 月中旬某日，不知情之乙○由電腦網站得知上開
    房屋出租訊息，而與丙○○聯絡，丙○○告知庚○○後，庚○○即冒用「中馬公司」、「黃瑞珠」之名義與乙○簽訂房
    屋租賃契約書（1 式3 份），將位於高雄市○○區○○路62
    巷12號29樓之2 房屋出租予乙○，租期自93 年8月12日起至
    94年2 月11日止，租金每月新臺幣（下同）9 千元，押金1
    萬8 千元，庚○○並在該房屋租賃契約書甲方立書人（出租
    人）姓名欄、甲方立書人簽章欄內分別蓋用「黃瑞珠」及「
    中馬企業股份有限公司」、「黃瑞珠」之印章，而偽造「黃
    瑞珠」印文共6 枚及「中馬企業股份有限公司」印文共3 枚
    ，表示中馬公司、黃瑞珠同意出租上開房屋之意，再將前開
    契約書其中1 份交給乙○收執而行使之，足以生損害於中馬
    公司及乙○。
  (三)又於93年8 月10日前之8 月間某日，不知情之丁○○由電腦
    網站得知上開房屋出租訊息，而與丙○○聯絡，庚○○委託
    丙○○代為處理丁○○租屋事宜，丙○○與丁○○談妥由丁○○承租位於高雄市○○區○○路62巷12號17樓之3 之房屋
    ，租期自93年8 月10日起至94年2 月10日止，租金每月7 千
    元，押金1 萬4 千元，並填寫房屋租賃契約書（1 式2 份）
    後，庚○○即承上行使偽造私文書之概括犯意，在該房屋租
    賃契約書出租人（立契約人甲方）簽章欄內偽簽「戊○○」
    之姓名、蓋用上開「戊○○」之印章，而偽造「戊○○」署
    名、印文各2 枚，表示戊○○同意出租上開房屋之意，再將
    前開契約書其中1 份交給丙○○轉交丁○○收執而行使之，
    足以生損害於戊○○及丁○○。
  (四)又於93年8 月中旬某日，不知情之己○○由電腦網站得知上
    開房屋出租訊息，而與丙○○聯絡，丙○○告知庚○○後，
    庚○○再基於同前之行使偽造私文書概括犯意，冒用「中馬
    公司」、「黃瑞珠」之名義與己○○簽訂房屋租賃契約書（
    1 式2 份，己○○係以其母羅鑑湖之名義訂約），將位於高
    雄市○○區○○路62巷18號24樓之3 房屋出租予己○○，租
    期自93年9 月1 日起至94年3 月1 日止，租金每月1 萬元，
    押金2 萬元，庚○○並在該房屋租賃契約書甲方立書人（出
    租人）姓名欄、甲方立書人簽章欄內分別蓋用「黃瑞珠」及
    「中馬企業股份有限公司」、「黃瑞珠」之印章，而偽造「
    黃瑞珠」印文共6 枚及「中馬企業股份有限公司」印文共3
    枚，表示中馬公司、黃瑞珠同意出租上開房屋之意，再將前
    開契約書其中1 份交給己○○收執而行使之，足以生損害於
    中馬公司及己○○。
  (五)嗣於93年11月4 日14時41分許，為警搜索查獲。因認被告丙○○共犯有刑法第320 條第2 項之竊佔罪，及刑法第216 條
    、第210 條之行使偽造私文書罪云云。
二、按犯罪事實應依證據認定之，無證據不得認定犯罪事實；不
    能證明被告犯罪者，應諭知無罪之判決，刑事訴訟法第154
    條第2 項、第301 條第1 項前段分別定有明文。而事實之認
    定，應憑證據，如未能發現相當證據，或證據不足以證明，
    自不能以推測或擬制之方法，以為裁判基礎（最高法院40年
    度台上字第86號判例意旨參考）。又依刑事訴訟法第161 條
    第1 項之規定：檢察官就被告犯罪事實，應負舉證責任，並
    指出證明之方法。因此，檢察官對於起訴之犯罪事實，應負
    提出證據及說服之實質舉證責任。倘其所提出之證據，不足
    為被告有罪之積極證明，或其指出證明之方法，無從說服法
    院以形成被告有罪之心證，基於無罪推定之原則，自應為被
    告無罪判決之諭知（最高法院92年度台上字第128 號判例意
    旨參考）。且刑事訴訟上證明之資料，無論其為直接證據或
    間接證據，均須達於通常一般人均不致於有所懷疑，而得確
    信其為真實之程度，始得據為有罪之認定，若其關於被告是
    否犯罪之證明未能達此程度，而有合理性懷疑之存在，致使
    無從形成有罪之確信，根據「罪證有疑，利於被告」之證據
    法則，即不得遽為不利被告之認定（最高法院76年度台上字
    第4986號判例意旨參考）。
三、
  (一)本件公訴人認被告丙○○涉犯竊佔、行使偽造私文書等犯行
    ，無非係以：告訴人甲○○之指訴；證人乙○、丁○○
    、溫婉琇、己○○證述有承租上開房屋之事實；卷附委任
    授權書、聲明書、85年之遺產稅繳款書、婦幼公司董事名冊
    、營利事業登記證、公司執照、建物所有權狀等，資為論罪
    之依據。
  (二)訊據被告丙○○固坦承曾受共同被告庚○○之委任，代為處
    理諾貝爾大廈房屋出租事宜，並曾於電腦網站刊登房屋出租
    廣告，帶領乙○、丁○○、己○○看房子，及與證人丁○○
    簽約等事實，惟堅決否認有何上開犯行，辯稱：伊與庚○○
    是大學同學，庚○○邀伊來打工，工作內容是帶承租人看房
    子等項，伊就來打工，庚○○說他是受人委託管理那些房子
    ，伊不知道庚○○無權出租系爭房屋等語。
四、經查：
  (一)被告丙○○曾於電腦網站刊登前開諾貝爾大廈房屋出租廣告
    ，並在案外人乙○、丁○○、己○○看到廣告而與其聯絡後
    ，帶領乙○等3 人看房子，及與證人丁○○簽訂房屋租賃契
    約，且曾向乙○、丁○○收取房屋租金、押金等事實，業據
    其自承在卷，復經證人乙○、丁○○、溫婉琇、己○○於檢
    察事務官詢問及原審審理時證述明確，亦有房屋租賃契約書
    3 份扣案可稽，堪認屬實。
  (二)證人即共同被告庚○○於原審審理時具結證稱：伊和丙○○
    是高雄師範大學數學系夜間部同班同學，曾於93年7 月間，
    找丙○○來打工，請她幫忙登房屋出租廣告，若有人要看房
    子，就請她幫忙帶人去看，伊沒有清楚告訴她出租的房子是
    如何來的，只說自己是受人委託代為出租那些房子，中馬公
    司、婦幼公司、黃瑞珠、戊○○的印章都是伊自己去大寮委
    託刻印店刻的，沒有請丙○○去刻，租賃契約書上的出租人
    簽名、印文也是伊自己簽、蓋完後，再交給丙○○讓她拿去
    給承租人，丙○○收來的租金、押金都交給伊，丙○○在處
    理和乙○之間的租賃契約時，甲○○曾向丙○○說過「你們
    （指被告2 人）是無權使用房屋」，丙○○就來問伊，伊還
    是照之前的說詞回答，沒有和她說實話等語（原審卷第65至
    76頁）；證人丁○○於原審審理時亦證稱：被告陳利雯知悉
    系爭出租房屋產權有糾紛後，即以簡訊告知伊亦受騙，對其
    繼續居住提出警告等語（原審卷第123 頁），證人即告訴人
    甲○○亦於原審審理時證述：伊發現被告庚○○、丙○○有
    佔用系爭房屋之情形後，曾與朋友一起向丙○○表示過上開
    房屋是由伊受託代為管理，丙○○回答她要問她朋友庚○○
    等語（原審卷第154 頁）。足認被告丙○○所辯：共同被告
    庚○○係向其表示受託管理系爭房屋，並委託其代為處理房
    屋出租事宜，伊不知道庚○○無權管理上開房屋等語，尚堪
    採信。
  (三)公訴人固主張被告庚○○自稱答應給被告丙○○之打工酬勞
    高達每月2 萬元，而被告丙○○沒有固定之上班時間、地點
    ，負責出租之房屋只有4 、5 戶，工作內容僅須配合有意承
    租之人看房屋，薪水與打工內容顯然不對稱，且被告2 人共
    同住在高雄市○○區○○路62巷17號28樓之1 房屋內，被告
    庚○○未向被告丙○○收取租金，亦未簽定書面租約，可見
    被告丙○○自始明知上開房屋係被告庚○○所竊佔，才不必
    付租金，故被告丙○○協助配合被告庚○○出租上開房屋並
    行使被告庚○○所製作之不實租約，應構成竊佔及行使偽造
    私文書罪云云。惟被告丙○○已於警詢及本院此次審理時供
    稱：未曾拿到打工酬勞等語，核與證人庚○○於原審審理時
    證稱：伊找丙○○來打工，雖然有答應付酬勞，但是當時想
    說要拖延付款給她，沒打算實際上付款，也沒有給過她酬勞
    等語。足認被告庚○○於答應給被告丙○○處理房屋出租事
    宜之酬勞時，僅係隨便應允，不一定曾詳細考量過其工作內
    容究竟值多少酬勞，況若被告丙○○主觀上已相信被告庚○○確有管理、出租系爭房屋之權限，則被告庚○○是否向其
    收取使用前開房屋之租金、有無簽訂書面租賃契約、收取多
    少租金，及約定打工酬勞多少等事項，對被告丙○○而言，
    均屬被告庚○○可自行與其約定之事項，至於被告庚○○與
    系爭房屋所有權人間要如何處理、負擔因此可能造成之損失
    ，則屬被告庚○○與上開房屋所有權人間之事項，應由被告
    庚○○自行處理，而與其無涉，故尚難認定被告丙○○有明
    知被告庚○○係無權管理出租系爭房屋之情形。
  (四)又證人乙○、丁○○、溫婉琇、己○○於警詢、檢察事務官
    詢問及原審審理時所為關於承租上開房屋過程之證言，及卷
    附委任授權書、聲明書、85年之遺產稅繳款書、婦幼公司董
    事名冊、營利事業登記證、公司執照、建物所有權狀等書證
    ，均僅能證明被告庚○○無權管理出租系爭房屋，及被告丙○○曾代為處理出租房屋事宜，尚難憑以認定被告丙○○明
    知上情，故上開證據不足據為對被告丙○○不利之認定。
五、綜上所述，被告丙○○固曾居住於其中新光路62巷17號28樓
    之1 房屋內，並代被告庚○○處理上開房屋出租等情，惟其
    係因誤信友人庚○○所稱有權受託管理系爭房屋，始為上開
    行為，難認其有竊佔、行使偽造私文書之犯意。本件公訴人
    所提出之證據，尚未達於通常一般人均不致於有所懷疑，而
    得確信被告丙○○確犯有上開各罪之程度，而得使本院形成
    被告丙○○有罪之確信，此外，復查無其他積極證據足資認
    定被告丙○○確有公訴人所指之上揭犯行，自應認被告丙○○被訴之上揭各罪尚屬不能證明。
六、原審因而以不能證明被告丙○○犯罪，而為其無罪之諭知，
    核無違誤；檢察官猶執前詞，指摘原判決不當，為無理由，
    應予駁回。據上論斷，
七、同案被告庚○○部分俟到案後另結。
八、據上論結，應依刑事訴訟法第368 條，判決如主文。
本案經檢察官劉玲興到庭執行職務。
中    華    民    國    99    年    1     月    5     日
                  刑事第七庭    審判長法  官  莊飛宗
                                      法  官  黃憲文
                                      法  官  陳明富
以上正本證明與原本無異。
如不服本判決應於收受本判決後10日內向本院提出上訴書狀，其
未敘述上訴理由者，並得於提起上訴後10日內向本院補提理由書
狀（均須按他造當事人之人數附繕本）「切勿逕送上級法院」。
中    華    民    國    99    年    1     月    5     日
                                      書記官  劉鴻瑛

司法院資訊處製作；財團法人民間司法改革基金會備份。
